# 请教陈版母公司第二期出资的合并问题

提问人：nizzi 时间：2015-03-12 16:04:11
又到年审头痛合并问题时，请教陈版一个问题： A公司原股东为甲公司， 2013 年乙公司增资入股，约定乙公司占注册资本比例60%，出资 600 万元，分三期出资，总出资比例为60%。 2013 年第一期出资 200 万元，协议规定自第一期出资日起乙公司即可享有60%表决权，乙公司对A公司形成控制。因为 2013 年乙公司虽然实际出资比例只有约20%，但对A公司作了非同一控制企业合并处理。 根据协议 2014 年乙公司第二期出资 200 万元，那是否作为母公司增加对子公司的投资，按《企业会计准则第 33 号——合并财务报表（ 2014 年修订）》第四十七条规定，视同母公司购买子公司少数股东拥有的子公司股权的处理呢？ 在 2013 年第一期出资后乙公司可以控制A公司是约定还有后面两期出资的基础上的，所以我有点疑惑是否可以作为母公司增加对子公司的投资处理了。如果不可以那应该如何处理呢？ 恳请陈版赐教！感谢不尽！

回答人：chenyiwei
对第二次出资作为收购少数股权处理的前提是：这两次出资不构成一揽子交易，是互相独立的交易，且在第一次交易完成后乙公司就已取得对A公司的控制权，且基本确定后续不会因为履行出资义务的瑕疵而导致丧失对A公司的控制权。 从你说的情况看，乙公司出资取得控制权是一开始就已经约定的，乙公司按合同约定的进度分期出资，各次出资交易都应当看作是一个整体企业合并交易的组成部分，而不应将后续的出资单独看作购买少数股权的交易。在此情况下，需要合理确定以第一次出资完成日期作为购买日是否恰当。
参考：《瑞华研究 2010 ～ 2014 汇编》之“问题3-2-41（如何区分一项收购少数股权的交易与企业合并是否存在关联，因而应当作为一个整体进行会计处理）”。

提问人：nizzi 时间：2015-03-13 11:25:24
我们这项投资的情况跟研究汇编问题3-2-41的案例不同，跟论坛这个帖子http://bbs.esnai.com/forum.php?m ... 6%C6%DA%B3%F6%D7%CA 类似的，第一期出资已实质形成控制，协议规定分红按实际出资比例，第一期出资后乙公司合并报表已按第一期实际出资比例确认了商誉和母公司应享有净资产。那第二期出资应该如何合并抵销呢？请陈版再次请教，谢谢！

回答人：chenyiwei
如果第一次出资完成后确实已拥有控制权，但多次出资系一并筹划、互为前提的，则后续第二、三次出资的会计处理仍按企业合并准则处理，可能导致合并成本和商誉金额的继续增加，而不是作为购买少数股权处理。

提问人：nizzi 时间：2015-03-13 23:13:02
原来是这样，再请教陈版，那计算乙公司的购买成本与被收购企业可辨认净资产公允价值的差额确认商誉，第二期出资时”被收购企业可辨认净资产公允价值“是按第一期出资即购买日的公允价值，还是按购买日的公允价值持续计量到第二期出资时点的公允价值来确定呢？ 另外，年底乙公司合并报表，是否要分别按第二期出资前后比例分段计算归属于母公司的净利润？

回答人：chenyiwei
1 、因为第一次出资时已经取得控制权，因此第二次出资时合并报表层面对被购买方的资产价值不再调整，按第一次合并日公允价值持续计算。 2 、一般是，具体看购并协议条款而定。

提问人：nizzi 时间：2015-03-15 18:00:31
谢谢陈版，具体操作还是问题多多，在网上和书上都找不到可以参考的，第二次出资时这样合并对吗：
借：实收资本 资本公积 盈余公积 未分配利润（第一次出资日公允价值持续计算至第二次出资） 商誉
（第一次出资日被投资方净资产公允价值持续计算至第二次出资金额×第二次出资后母公司实际总出资比例） 贷：长期股权投资（两次出资投资成本之和） 少数股东权益
（ 2 ）合作协议规定留存收益按实际出资比例分配，那第二次出资前的净利润应该按什么比例分配呢？ 如果按第二次出资前的比例，跟未分配利润就碰不上数了不知如何处理。
水平有限，任务繁重。盼陈版答复，感激不尽！

回答人：chenyiwei
如果两次交易整体上构成一项企业合并，但在第一次交易完成时已经取得控制权，可以纳入合并报表范围的，则： 1 、被购买方各项资产、负债在合并报表层面应以第一次交易日（购买日）的公允价值为基础持续计算的金额计量，第二次增持股份时不调整可辨认资产的计量基础。 2 、商誉为两次交易形成的商誉之和。其中第二次交易形成的商誉＝第二次购买股权的交易价款－依据第一次交易日的公允价值为基础持续计算到第二次交易日的被购买方可辨认净资产价值第二次购买股权的比例 3 、少数股东权益＝依据第一次交易日的公允价值为基础持续计算到第二次交易日的被购买方可辨认净资产价值第二次交易完成后少数股东股权比例
利润分配比例由各方协商确定并在协议中明确。对留存收益归属的约定会影响到商誉和少数股东权益的金额确定。

提问人：nizzi 时间：2015-03-16 10:32:41
这样确认商誉的话抵销投资成本与被投资企业所有者权益时会形成一个差额，这个差额是依据第一次交易日的公允价值为基础持续计算到第二次交易日的被购买方可辨认净资产价值第二次出资后第一次出资所占总实际出资比例 - 第一次交易日的净资产公允价值第一次出资时第一次出资所占总实际出资比例，对吗？这个差额该如何处理呢？

回答人：chenyiwei
抱歉，因为这是增资而不是股权转让，目标公司的净资产是发生了变化的，前面的回复没有考虑到这一点。对于第二步的增资，可能需要采用分拆为两步交易的方法解决，不过还没有最后考虑妥当。

提问人：zengfengxia 时间：2015-03-17 10:59:24
若认为第一次出资已经控制了被合并方，需要明确收购协议中后续出资与否对已获取的控制权没有实质影响，即不会因后续出资而否决已经拥有的控制权，因此商誉的计量只能以获得控制权日的可辨认净资产公允价值和支付的对价考虑。 若有这个前提，后续的出资事实上只是一个承诺，实际出资时作为收购少数股权。 若没有这个前提，第一期出资完成后可能不能获取对被合并方的控制权。
这样理解对吗？

回答人：chenyiwei
不一定。《瑞华研究 2010 ～ 2014 汇编》的“问题3-2-41（如何区分一项收购少数股权的交易与企业合并是否存在关联，因而应当作为一个整体进行会计处理）”中就探讨了这种情况。